臺灣高等法院高雄分院刑事判決　　　　　九十二年度上更(一)字第三三三號
　　上　訴　人
　　即　被　告　乙○○
　　選任辯護人　林瑩蓉律師
　　上　訴　人
　　即　被　告　甲○○
　　選任辯護人　蔡晉祐律師
　　　　　　　　蔡祥銘律師
右上訴人等因貪污治罪條例案件，不服臺灣高雄地方法院九十一年度訴字第二五０號
中華民國九十二年五月十六日第一審判決（起訴案號：臺灣高雄地方法院檢察署八十
九年度偵字第二二九八六號），提起上訴，判決後，經最高法院發回更審（併辦案號
：臺灣高雄地方法院檢察署九十二年度偵字第一九六六七號），本院判決如左：
      主      文
原判決撤銷。
乙○○、甲○○均無罪。
      理      由
一、公訴意旨及其論據，如附件起訴書所載。
二、訊據上訴人即被告乙○○、甲○○均矢口否認有何圖利「碁美公司」之犯行，被
  告乙○○辯稱：劉朝榮請購掃描器一組，渠不瞭解包含何東西，就請甲○○向劉
    朝榮瞭解後，始知掃描器一組包含掃描器、顯示器及教育訓練，甲○○又同時告
    知「新友公司」型號Ｍｉｃｒｏｔｅｋ  ＳｃａｎＭａｋｅｒ  Ｅ３  ＰＬＵＳ
    型掃描器及ＮＥＣ廠牌（即臺灣恩益禧股份有限公司）Ｖ七二型十七吋彩色顯示
    器共新臺幣（下同）一萬三千五百元，經渠至市場訪價，該掃描器市價約四、五
    千元，而顯示器市價約七、八千元，故渠認為「碁美公司」含教育訓練共一萬三
    千五百元之報價合理，就簽報會計室，經核准後就購買；八十九年三月甲○○就
    同時分送掃描器至劉朝榮辦公室，顯示器送至總局，並於同年月底撥款云云。被
    告甲○○則辯稱︰伊所屬公司曾參與高雄市政府勞工局訓練就業中心（以下簡稱
    訓練就業中心）標案並得標，故伊與「訓練就業中心」人員就有往來；乙○○要
    伊向劉朝榮瞭解掃描器之用途，以及包含哪些東西、放置處所後，劉朝榮主動告
    知應含顯示器，但掃描器及顯示器之型號與價格係事後與乙○○洽談；八十九年
    三月，工程師先送掃描器過去，「訓練就業中心」簽收後，伊公司就開立一萬三
    千五百元之發票請款，而顯示器因為考試用不到，故伊向劉朝榮表示等考完試後
    ，再將顯示器送至前鎮四組辦公室等語。
三、經查：
  (一)本案請購單之內容，除掃描器外，尚包括螢幕（即顯示器）：
    按採購案係由「訓練就業中心」第四組技士劉朝榮、組長王吉功於八十九年三月
    十七日提出請購單，交由被告乙○○承辦；該請購單之品名記載為掃「抽」器；
    規格載為「服務技術」，單位數量載明「一組」，用途說明記明「維護、基本資
    料檔建立服務品質等工作維護」，預估金額記載一萬三千五百元，有該請購單可
    稽（見本院卷第九十六頁）；此請購單之內容，據「訓練就業中心」九十一年三
    月二十一日高市訓就行字第０００一００四號函復原審法院謂「本案採購自始即
    為一組內含有掃描器及螢幕二件物品」（原審卷第五十九頁）；且該訓練就業中
    心早於八十九年五月三十日以八九高市訓就政密字第００四號函復高雄市政府勞
    工局稱：「據請購人劉朝榮稱：交貨時，實體部份為ScanMaker E3 PLUS （全友
    電腦股份有限公司生產製造）及NEC V72 十七吋彩色顯示器各乙台」（見調查局
    卷第三十六頁）；再訓練就業中心九十三年二月十八日第０九三００００五九一
    號函覆本院之出貨單原本二紙，顯示碁美公司所送M icrotek E3  PLUS掃描器，
    係由同第四組技工林錦妹親自在八十九年三月二日之出貨單客戶欄上簽名簽收，
    另NEC V72 十七吋螢幕（顯示器），八十九年三月二日之出貨單已附註「等通知
    送前鎮中心」，足證本採購內容另有NEC V72 十七吋螢幕（顯示器），且尚未送
    交，而碁美公司所送NEC V72 十七吋螢幕（顯示器），亦由劉朝榮親自在八十九
    年五月三日之出貨單客戶欄上簽名簽收，故本請購單雖僅簡略記載請購掃描器一
    組，自包含顯示器一台。
  (二)請購單有包含顯示器，並非高雄市政府勞工局政風室按獲檢舉並進行調查，被告
    恐犯行被發覺圖卸刑責而補送之彌縫舉措：
    按高雄市政府勞工局係於八十九年五月間接獲未具名電話檢舉，而於八十九年五
    月十六日發函訓練就業中心查明本請購案之核銷程序，此有該局九十三年二月十
    一日高市勞局政字第０九三０００二三七五號，八十九年五月十六日八八高市勞
    局密字第一二三號函可稽（見本院卷第八十六頁、八十九頁），而前述碁美公司
    八十九年三月二日出貨掃瞄器之出貨車，於附註欄已載明NEC V72 十七吋螢幕等
    通知送前鎮中心（見本院卷第一一六頁），顯非政風室調查時，嗣後由被告所為
    之彌縫舉措。
  (三)證人劉朝榮、林錦妹所謂請購案不包含螢幕而包含碁美公司建檔服務云云，係不
    實之證言：
    (1)證人劉朝榮先後於八十九年九月七日、十一日高雄市調處詢問、八十九年十二
      月十四日、九十年五月三日偵訊及九十一年一月三十一日、四月二十三日、九
      十一年十二月十六日原審審理中供證稱︰伊在「訓練就業中心」負責承辦技能
      檢定、協辦技能競賽等業務，其中承辦技能檢定項目，乃負責高雄市主辦之部
      分全國性技能檢定術科項目，由伊分配考生至其他受託學校或職訓中心等單位
      進行術科檢定；八十八年九月間，「訓練就業中心」受託辦理全國電匠及室內
      配線之證照考試，其中術科檢定應於八十八年十二月起至八十九年三月底完成
      ，後因術科場地部分教師無法配合，經協調後，延至八十九年三月十五日，才
      開始進行術科檢定，至同年五月十日完成。伊因林錦妹建議為儘速完成術科測
      驗工作之相關業務，縮短發證照之時間，於八十九年二月下旬某日，先以口頭
      向乙○○說明，欲購買乙組掃描器來完成考生基本資料建檔之工作，並提出請
      購單，二、三日後，乙○○隨即找甲○○與伊洽談，伊向甲○○表示︰將已報
    名一千四百一十人之報名表掃描建檔，保證在考試期間不可當機，應教操作人
      員如何使用掃描器，價格則以建檔費用每份十元估算，「訓練就業中心」除向
      「碁美公司」購置該部掃描器外，「碁美公司」尚應教育訓練、提供考生資料
      建檔及器材維護等勞務，並未提及須含顯示器的問題；之後，伊即未過問此事
      ，故不知掃描器送來日期，直至八十九年五月十日術科測驗完畢，伊至小港辦
      公室清理相關考試用品及資料時，發現該部掃描器，才把它載回前鎮辦公室，
      並放置在第四組辦公室；至考生基本資料建檔、術科測驗通知等試務工作，均
      委由林錦妹處理，伊不知林錦妹有無使用該部掃描器及「碁美公司」有無建立
      考生檔案，如「碁美公司」未依要求建立考生檔案資料，則不能如數付款；該
      部掃描器並未建立財產檔案，因建立財產檔案，一定會經過依會章，並列為第
      四組保管之財產；八十九年三月十七日財產物品請購單除日期外確係伊所填寫
      ，因三月十五日就開始考術科，伊在之前就已提出請購單，且以每位考生建檔
      製作費十元略估；伊曾於八十九年三月下旬接獲已檢附「碁美公司」發票之「
      粘貼憑證用紙」時，即以電話向林錦妹查詢，掃描器已送來，但並未送交顯示
      器，也沒有人告訴伊是否還有顯示器，八十九年五月中旬，伊已將該部掃描器
      運回辦公室之後，某日甲○○前來辦公室向伊表示，另有一部顯示器與掃描器
      同一組，約一星期後，「碁美公司」員工即載乙部顯示器至辦公室，因甲○○
      告稱顯示器與掃描器乃同一組，故伊就予以簽收，而掃描器部分，伊未簽收，
      顯示器與掃描器均未列為該訓練就業中心財產等語。
    (2)而證人林錦妹於八十九年九月八日高雄市調處詢問、九十年五月三日偵訊及九
      十一年二月二十六日原審審理中供證稱︰伊係「訓練就業中心」技工，負責協
      助「訓練就業中心」辦理電匠及水匠等術科技能檢定考生之基本資料電腦建檔
      ，寄發術科測驗通知單及成績公佈等試務性相關業務，八十九年，由於處理考
      生基本資料建檔工作相當費時，「訓練就業中心」主任蘇志杰提議採購掃描器
      使用以節省人力，伊遂向劉朝榮反映欲購置掃描器及其周邊設備一組，並要求
      電腦公司安裝掃描器時，一併將考生基本資料建檔，經其同意採購，八十九年
      三月間，「碁美公司」則將乙部掃描器送至「訓練就業中心」電匠檢定場由伊
      簽收，伊不知掃描器周邊設備包括哪些，沒有特別要求包含顯示器，「碁美公
      司」人員將該掃描器安裝完妥後，約一整個上午教導伊如何操作使用就走了，
      並未將考生基本資料建檔，伊因考期將近，事前已先行加班輸入大部分考生基
      本資料，等掃描器送來時，伊已快完成全體考生基本資料之建檔；且因高雄市
      政府建設局送來之電匠術科考生基本資料表格係Ａ３紙張規格，而該部掃描器
      僅限於使用Ａ４規格紙張，根本無法配合使用，故伊仍以人工親自將考生基本
      資料建檔完竣，約建立一千四百餘位考生資料檔案；「碁美公司」人員送交掃
      描器並安裝完妥後，雖教伊如何使用，但並未表示另有乙部顯示器待送；伊自
      七十九年起，即負責電匠考試考生基本資料建檔，其他技能考試則由劉朝榮委
      外處理；掃描器送來當日，劉朝榮曾打電話問伊是否可以使用等語。
    (3)前述二證人之證言，是否真實？按林錦妹於碁美公司八十九年三月二日送達掃
      瞄器之出貨單上簽收，該出貨單已註明尚包含螢幕待送，而劉朝榮亦於八十九
      年五月三日螢幕之出貨單上簽收，有該出貨單原本二紙可稽（影本之簽名處因
      影印關係不清楚，原本則清晰可見）；據劉朝榮於九十一年一月三十一日原審
      訊問時供稱：「甲○○他們自己送來一台顯示器說是含在之前掃瞄器內，我就
      簽收」（原審卷第二十七頁），而該二證人之主管王吉功於本院前審調查時證
      稱：「請購單上我的印章是我蓋的」「請購單上來看，一組的東西應該是兩件
      以上的東西，不可能只有一件」「他們（指二位證人）買的時候沒有詳細向我
      報告，但我有聽到掃瞄器電腦螢幕的問題，有否包括螢幕我不清楚」（上訴卷
      第五十五頁），本案採購詳情是由請購人劉朝榮與甲○○洽談，在商言商，若
      洽談時，未包括螢幕，碁美公司豈會送來螢幕，故該二證人所謂不包括螢幕云
      云，自非實情；而劉朝榮所謂本請購案包括碁美公司建檔服務費，但林錦妹已
      於八十九年九月八日於調查局詢問時，已證稱考生資料建檔由其親自處理，劉
      朝榮亦未告知廠商可協助處理考生資料建檔（調查卷第二十二頁），又碁美公
      司職員蔡明全亦於本院證稱該公司沒有提供建檔服務（本院卷第一四六頁），
      故劉朝榮所謂請購案包括建檔服務云云，顯然不實，上述不實事項，自不足為
      被告圖利之證據。
  (四)碁美公司於八十九年三月間送統一發票請款，被告乙○○於八十九年三月二十八
    日在粘貼憑證蓋章，被告等並無圖利故意；按政府採購法施行細則第九十條第一
    項第三款規定，小額採購得由承辦採購單位備具書面憑證採書面驗收，免辦理現
    場查驗；又中央機關小額採購係指十萬元以下之採購，有行政院公共工程委員會
    八十八年四月二日八八工程企字第八八０四四九０號函可稽；據訓練就業中心總
    務組技工黃素昭於本院前審證稱：「廠商把東西交給劉朝榮，廠商再將發票交給
    我們總務單位，我們再把發票貼在憑證用紙後，再將憑證用紙交給劉朝榮，問他
    有否問題，有否收到貨，他看後沒有問題就蓋章，我們於主任、會計核完章後就
    付款給廠商。」（見上訴卷第五十六頁），復據卷附粘貼憑證用紙影本（本院卷
    第九十五頁）顯示，製票日期為八十九年三月二十八日，經手人為被告乙○○，
    驗收或證明人為劉朝榮，並經總務主管、會計室主任、訓練就業中心主任核章，
    故本採購案於八十九年三月二十八日得付款予碁美公司，係經劉朝榮蓋章認已依
    約定成買賣驗收，雖實際上螢幕一個尚未交付，然此小額採購未辦理現場查驗，
    並非乙○○所明知，而廠商於交付一件商品即掃瞄器，即開立統一發票請求付款
    ，要為商家汲汲請求付款之經商手法，況且此開立發票請求付款，據甲○○供稱
    ：是會計部小姐看到出貨單後，就會把發票開出；而本採購案於八十九年五月三
    日已完成交付螢幕一台，訓練就業中心雖提前於三月二十八日付清價款，縱有行
    政上之瑕疵，亦非圖利廠商取得不法價金。
四、綜上所述，被告乙○○依劉朝榮之請購單，向碁美公司之職員即被告甲○○採購
    掃瞄器一組，內含螢幕，總價一萬三千五百元，客觀上並無圖利該公司，而該價
    格並未據證明有何偏高情事，此外又查無其他任何積極之證據，足認被告有上述
    犯行，原審不察，遽予論罪科刑，自有未洽，被告上訴為有理由，原判決應予撤
    銷改判，另為無罪之諭知。另本案既應諭知無罪，則檢察官移送併辦之九十年度
    偵字第一０一六八號被告乙○○職部分，與本案即無連續犯之裁判上一罪關係
    ，應退由檢察官另行偵查。
據上論結，應依刑事訴訟法第三百六十九條第一項前段、第三百六十四條、第三百零
一條第一項，判決如主文。
本案經檢察官方娜蓉到庭執行職務。
中    華    民    國        九十三      年      三      月    二十三    日
                              臺灣高等法院高雄分院刑事第八庭
      審判長法官  郭雅美
                                        法官  張意聰
                                        法官  江泰章
右正本證明與原本無異。
如不服本判決應於收受本判決後十日內向本院提出上訴書狀，其未述上訴理由者，
並得於提起上訴後十日內向本院補提理由書狀（均須按他造當事人之人數附繕本)「
切勿逕送上級法院」。
                                      書記官  陳金卿
中    華    民    國        九十三      年      三      月    二十四    日
                                                                      Ｈ
